---
title: "推測統計の基礎"
author: "金山篤志"
date: "2023-06-19"
output: 
  html_document:
    toc: true
    toc_float: true
    theme: cosmo
  ioslides_presentation:
    toc: true
  word_document:
    toc: true
  beamer_presentation:
    toc: true
    latex_engine: xelatex
  pdf_document:
    toc: true
    latex_engine: xelatex
header-includes:
  - \usepackage{xeCJK}
  - \setCJKmainfont{Hiragino Mincho Pro}
---

1. パラメトリックとノンパラメトリックの統計手法

# 1. パラメトリックとノンパラメトリックの統計手法

統計学の手法は大きく分けてパラメトリックとノンパラメトリックに分けられます。

- パラメトリック統計手法は、データが特定の数理モデルに基づいていると仮定して、解析を行う手法を指します。具体的には、データの分布が何らかの既知の確率分布、例えば正規分布や二項分布など（他にもポアソン分布、指数分布、ガンマ分布、ベータ分布などがある）に従っているとする考え方です。この種の手法では、その分布の特性を表すパラメータ（例えば平均値や標準偏差）を使用して統計的推測を行います。代表的なパラメトリック統計手法には、t検定や分散分析（ANOVA）などがあります。

  - データが従いうる確率分布は次のようなものが一般的に知られています:

    - 正規分布:平均値を中心に左右対称にデータが分布するという特徴を持ちます。具体的には、IQテストのスコアや心理療法のセッション中に記録された感情の強度など、連続的なデータが正規分布に従うことが一般的です。
```{r, error=FALSE, echo=FALSE}
# set.seed関数を使って乱数生成の初期値を設定します。この数字（ここでは123）が同じなら、同じ乱数生成手順が同じ結果を生み出します。
# これは、他の人があなたのコードを実行したときに同じ結果が得られるように、またはあなたが後で同じコードを実行したときに同じ結果を再現するために便利です。
set.seed(123)

# rnorm関数を使って、正規分布からランダムなデータを生成します。この場合、平均値が100で、標準偏差が15の正規分布から1000個のランダムなデータを生成します。
# 生成したデータは変数data_normに格納されます。
data_norm <- rnorm(1000, mean = 100, sd = 15)

# ggplot2パッケージの関数を使って、data_normのデータのヒストグラムを作成します。
# data.frame関数を使用して、データフレーム（Rでデータを操作するための主要なデータ構造）を作成します。
# aes関数は、使用するデータの列（この場合はx）を指定します。
# geom_histogram関数は、ヒストグラムを作成するために使用されます。binwidthパラメータは各ビン（ヒストグラムの棒）の幅を指定します。
# labs関数を使って、グラフのタイトルと軸のラベルを設定します。
ggplot(data.frame(x = data_norm), aes(x)) +
  geom_histogram(binwidth = 1) +
  labs(title = "Normal distribution", x = "Value", y = "Frequency")
```

    - 二項分布:'成功'と'失敗'の二つの結果しかない試行を行った時に、それぞれの回数がどのように分布するかを表します。例えば、子どもが特定の問題を解く試行を何度か行い、「成功した回数」を追跡する場合などに用いられます。
```{r, error=FALSE, echo=FALSE}
# rbinom関数を使って、二項分布からランダムなデータを生成します。二項分布は、ある確率で成功する試行を指定した回数行ったときの成功回数の分布を表します。
# この場合、各試行で成功確率が0.5である試行を20回行ったときの成功回数を表す1000個のランダムなデータを生成します。
# 生成したデータは変数data_binomに格納されます。
data_binom <- rbinom(1000, size = 20, prob = 0.5)

# ggplot2パッケージの関数を使って、data_binomのデータのヒストグラムを作成します。
# data.frame関数を使用して、データフレーム（Rでデータを操作するための主要なデータ構造）を作成します。
# aes関数は、使用するデータの列（この場合はx）を指定します。
# geom_histogram関数は、ヒストグラムを作成するために使用されます。binwidthパラメータは各ビン（ヒストグラムの棒）の幅を指定します。
# labs関数を使って、グラフのタイトルと軸のラベルを設定します。
ggplot(data.frame(x = data_binom), aes(x)) +
  geom_histogram(binwidth = 1) +
  labs(title = "Binomial distribution", x = "Number of successes", y = "Frequency")
```

    - ポアソン分布:一定時間または一定空間内で発生するイベントの回数を表します。例えば、一定時間内に子どもが何回癇癪を起こすか、あるいは一定のエリア内で何回落書きをするかなどを調査する際に使われます。
```{r, error=FALSE, echo=FALSE}
# rpois関数を使って、ポアソン分布からランダムなデータを生成します。ポアソン分布は、ある一定の期間や空間でランダムに発生するイベントの回数をモデル化します。
# この場合、平均イベント発生率が5（λ=5）であるときのイベント発生回数を表す1000個のランダムなデータを生成します。
# 生成したデータは変数data_poisに格納されます。
data_pois <- rpois(1000, lambda = 5)

# ggplot2パッケージの関数を使って、data_poisのデータのヒストグラムを作成します。
# data.frame関数を使用して、データフレーム（Rでデータを操作するための主要なデータ構造）を作成します。
# aes関数は、使用するデータの列（この場合はx）を指定します。
# geom_histogram関数は、ヒストグラムを作成するために使用されます。binwidthパラメータは各ビン（ヒストグラムの棒）の幅を指定します。
# labs関数を使って、グラフのタイトルと軸のラベルを設定します。
ggplot(data.frame(x = data_pois), aes(x)) +
  geom_histogram(binwidth = 1) +
  labs(title = "Poisson distribution", x = "Number of events", y = "Frequency")
```

    - 指数分布:一つのイベントから次のイベントまでの待ち時間を表します。例えば、子どもが一つのタスクを完了してから次のタスクを始めるまでの時間や、子どもが一つの問題を解決してから次の問題を解決するまでの時間などを調査する際に用いられます。
```{r, error=FALSE, echo=FALSE}
# rexp関数を使って、指数分布からランダムなデータを生成します。指数分布は、あるイベントが次に発生するまでの待ち時間をモデル化します。
# この場合、平均待ち時間が20（つまり、イベントが1回発生するのに平均20単位の時間がかかる）であるときの待ち時間を表す1000個のランダムなデータを生成します。
# 生成したデータは変数data_expに格納されます。
data_exp <- rexp(1000, rate = 1/20)

# ggplot2パッケージの関数を使って、data_expのデータのヒストグラムを作成します。
# data.frame関数を使用して、データフレーム（Rでデータを操作するための主要なデータ構造）を作成します。
# aes関数は、使用するデータの列（この場合はx）を指定します。
# geom_histogram関数は、ヒストグラムを作成するために使用されます。binwidthパラメータは各ビン（ヒストグラムの棒）の幅を指定します。
# labs関数を使って、グラフのタイトルと軸のラベルを設定します。
ggplot(data.frame(x = data_exp), aes(x)) +
  geom_histogram(binwidth = 1) +
  labs(title = "Exponential distribution", x = "Waiting time", y = "Frequency")
```

    - ガンマ分布:複数の独立した指数分布から得られる待ち時間を表します。例えば、子どもが特定のスキルを習得するまでの時間や、複数の問題を解決するまでの時間などを調査する際に用いられます。
```{r, error=FALSE, echo=FALSE}
# rgamma関数を使って、ガンマ分布からランダムなデータを生成します。ガンマ分布は、あるイベントが発生するまでの時間や、ある条件が満たされるまでの時間をモデル化します。
# この場合、形状パラメータが9、尺度パラメータが2のガンマ分布から1000個のランダムなデータを生成します。
# 形状パラメータは分布の形状を、尺度パラメータは分布のスケール（広がり）を決定します。
# 生成したデータは変数data_gammaに格納されます。
data_gamma <- rgamma(1000, shape = 9, scale = 2)

# ggplot2パッケージの関数を使って、data_gammaのデータのヒストグラムを作成します。
# data.frame関数を使用して、データフレーム（Rでデータを操作するための主要なデータ構造）を作成します。
# aes関数は、使用するデータの列（この場合はx）を指定します。
# geom_histogram関数は、ヒストグラムを作成するために使用されます。binwidthパラメータは各ビン（ヒストグラムの棒）の幅を指定します。
# labs関数を使って、グラフのタイトルと軸のラベルを設定します。
ggplot(data.frame(x = data_gamma), aes(x)) +
  geom_histogram(binwidth = 1) +
  labs(title = "Gamma distribution", x = "Waiting time", y = "Frequency")
```

    - ベータ分布:0と1の間で値を取る確率変数（例えば、成功する確率や好意的な反応を示す確率など）の分布を表します。特定の反応を示す確率や、好意的な反応を示す確率などを調査する際に用いられます。
```{r, error=FALSE, echo=FALSE}
# rbeta関数を使って、ベータ分布からランダムなデータを生成します。ベータ分布は、0から1の範囲の連続確率分布で、2つの形状パラメータによってその形状が決まります。
# この場合、形状パラメータ1が2、形状パラメータ2が2のベータ分布から1000個のランダムなデータを生成します。
# 生成したデータは変数data_betaに格納されます。
data_beta <- rbeta(1000, shape1 = 2, shape2 = 2)

# ggplot2パッケージの関数を使って、data_betaのデータのヒストグラムを作成します。
# data.frame関数を使用して、データフレーム（Rでデータを操作するための主要なデータ構造）を作成します。
# aes関数は、使用するデータの列（この場合はx）を指定します。
# geom_histogram関数は、ヒストグラムを作成するために使用されます。binwidthパラメータは各ビン（ヒストグラムの棒）の幅を指定します。
# また、fillとcolorパラメータを使用して、ヒストグラムの塗りつぶし色と枠線色を指定します。
# labs関数を使って、グラフのタイトルと軸のラベルを設定します。
ggplot(data = data.frame(x = data_beta), aes(x)) +
  geom_histogram(binwidth = 0.01, fill = "steelblue", color = "black") +
  labs(title = "Beta distribution", x = "Value", y = "Frequency")
```

- ノンパラメトリック統計手法は、データが特定の分布に従っているとは限らず、より一般的な状況下で利用可能な手法です。これらの手法は、データのランクや順序、カテゴリなどを扱うために設計されており、特定の分布に依存しないため、非常に広範なデータに対応することができます。ノンパラメトリック統計手法には、ウィルコクソンの符号順位検定やクラスカル-ウォリス検定、χ2検定などがあります。

